臺灣桃園地方法院民事判決　　　　　　　100年度訴字第118號
原　　　告　王前登
　　　　　　王姿勻
上列　二人
訴訟代理人　黃政雄律師
被　　　告　張有里　住宜蘭縣三星鄉○○村○○路28之3號
上列當事人間請求損害賠償事件，於民國100 年5 月5 日言詞辯
論終結，本院判決如下：
    主  文
被告應給付原告王前登新台幣伍佰陸拾玖萬仟壹佰壹拾捌元，
及其中新台幣貳佰肆拾貳萬肆仟肆佰捌拾陸元自民國九十九年十
月十二日起，餘新台幣佰貳拾陸萬捌仟陸佰拾貳元自民國一
百年四月二十日起，均至清償日止，按週年利率百分之五計算之
利息。
被告應給付原告王姿勻新台幣陸佰零壹萬捌仟壹佰壹拾捌元，及
其中新台幣貳佰肆拾貳萬肆仟肆佰捌拾陸元自民國九十九年十月
十二日起，餘新台幣佰伍拾玖萬仟陸佰拾貳元自民國一百
年四月二十日起，均至清償日止，按週年利率百分之五計算之利
息。
原告其餘之訴駁回。
訴訟費用由被告負擔。
本判決第一項於原告王前登以新台幣壹佰捌拾玖萬捌仟元供擔保
後，得假執行。但被告如以新台幣伍佰陸拾玖萬仟壹佰壹拾捌
元為原告預供擔保，得免為假執行。
本判決第二項於原告王姿勻以新台幣貳佰萬柒仟元供擔保後，得
假執行。但被告如以新台幣陸佰零壹萬捌仟壹佰壹拾捌元為原告
預供擔保，得免為假執行。
原告其餘假執行之聲請駁回。
    事實及理由
壹、程序方面：
    按訴狀送達後，原告不得將原訴變更或追加他訴，但擴張或
    減縮應受判決事項之聲明者，不在此限，民事訴訟法第255
    條第1 項第3 款定有明文。查原告起訴時聲明為：被告應分
    別給付原告王前登、王姿勻各新台幣（下同）2,424,486 元
    ，及均自起訴狀繕本送達翌日起至清償日止，按週年利率5%
    計算之利息。嗣於民國100 年4 月18日具狀變更該聲明為被
    告應分別給付原告王前登、王姿勻各6,018,118 元，及均自
    起訴狀繕本送達翌日起至清償日止，按週年利率5%計算之利
    息。另於100 年5 月5 日言詞辯論期日當庭減縮被告應給付
    原告王前登之本金為5,693,118 元。原告前揭訴之變更，核
    屬擴張及減縮應受判決事項之聲明，合於首揭規定，應予准
    許。
貳、實體方面：
一、原告主張：
  (一)按因故意或過失，不法侵害他人之權利者，負損害賠償責任
    ，民法第184 條第1 項前段定有明文。查原告與被告於民國
    96年2 月20日簽訂同意書（下稱系爭同意書），並於第2 條
    、第4 條約定：當父母親往生之後，98號店面和新榮路7 巷
    19 號4層樓住家，由長子王前登繼承；振興西路96號由長女
    王佳珍（即原告王姿勻）繼承。上述繼承房、地產（下稱系
    爭房地）若在父或母健在時有賣出時，則由大家平分售出的
    金錢等語，有系爭同意書可證，系爭同意書係屬繼承之協議
    。被告將其所有坐落桃園縣平鎮市○○段327 地號土地、同
    段902 建號房屋（即門牌號碼桃園縣平鎮市○○○路96 號
    ）、同段328 地號土地及同段903 建號房屋（即門牌號碼桃
    園縣平鎮市○○○路98號）於98年9 月17日以新台幣20,000
    ,000元出售予訴外人胡秀香，並於98年9 月15日登記完成，
    有土地、建物登記謄本、異動索引、買賣契約書可稽。依系
    爭同意書之約定，被告賣得價金20,000,000元，扣除土地增
    值稅後，被告實際取得出售系爭房地價金18,054,354 元 ，
    應平均分予原告王前登、王姿勻及被告，故原告王前登、王
    姿勻各可分得6,018,118 元（18,054,354÷3=6,018,118 ）
    。又被告於95年9 月間為原告王前登代償後款80,000元，原
    告王前登於97年8 月4 日曾向被告借款95,000元、97年11月
    6 日借款150,000 元，經扣抵後原告王前登尚得向被告請求
    5,693,118 元（6,018,118-80,000-95,000-150,000=5,693,
    118 ）。爰依民法第184 條第1 項前段、系爭同意書第4 條
    約定，提起本件訴訟。
  (二)聲明：1.被告應給付原告王前登5,693,118 元，及自起訴狀
    繕本送達翌日起至清償日止，按週年利率5%計算之利息。2.
    被告應給付原告王姿勻6,018,118 元，及自起訴狀繕本送達
    翌日起至清償日止，按週年利率5%計算之利息。3.願供擔保
    請准宣告假執行。
二、被告答辯：
  (一)原告為被告親生兒女，其父即被告配偶王勝賢於95年間罹患
    癌症（於96年10月3 日過世），期間二人未盡孝道，趁父親
    王勝賢病危時回來家裡吵鬧、摔東西、甩門，要脅被告簽立
    系爭同意書，被告為避免影響夫婿病情，於不得以情況下始
    簽立系爭同意書，是在受詐欺脅迫時所為之意思表示，爰依
    民法第92條第1 項前段規定撤銷該意思表示。縱系爭同意書
    仍有效，然系爭同意書第4 條之性質乃屬贈與，原告2 人為
    被告子女，依民法第1114條、第1115條、第1116條規定，對
    被告有扶養義務，惟原告平時對被告卻未盡扶養義務，從未
    給付被告分文，甚者，原告王姿勻非惟不盡扶養義務，更常
    對被告為重大侮辱或傷害被告之行為，爰依民法第416 條第
    1 項第1 款、第2 款規定，銷銷贈與之意思表示。又原告王
    前登曾因積欠地下錢莊金錢，由被告於95年9 月間代還款80
    ,000元，又為其繳納國泰人壽保險之保險費（96年度）36,0
    00元、（97年度）9,000 元，代其繳納忠原汽車駕駛訓練班
    學費12,000元，原告王前登復於97年8 月14日、同年11 月6
    日分別向被告借款95,000元及150,000 元，共計383,000 元
    ，被告就此款項範圍內得主張抵銷。
  (二)聲明：1.原告之訴駁回。2.如受不利判決，願供擔保請准免
    為假執行宣告。
三、原告主張兩造曾於96年2 月20日簽訂系爭同意書，並約定系
    爭房地如於被告或王勝賢健在時賣出，則由原告及被告平分
    出售之金錢，被告於98年9 月17日已將系爭房地以20,000,0
    00元出賣予第三人胡秀香，扣除土地增值稅後，被告實際取
    得出售價金18,054,354元等情，業經原告提出系爭同意書、
    土地登記謄本、建物登記謄本及土地、建物異動索引為證（
    見本院卷第5-10頁反面），並經證人胡秀香到庭作證且提出
    買賣契約互核無訛（見本院卷第51頁反面、77-91 頁），復
    為被告所不爭執，堪信為真實。
四、本件爭點：
  (一)被告得否依民法第92條第1 項規定，撤銷簽立系爭同意書之
    意思表示？
  (二)系爭同意書是否為贈與契約？若是，被告得否依民法第416
    條第1項第1款、第2款規定撤銷贈與？
  (三)被告對原告王前登得抵銷金額若干？
五、本院判斷：
  (一)被告得否依民法第92條第1 項規定，撤銷簽立系爭同意書之
    意思表示？
    按因被詐欺或被脅迫而為意思表示者，表意人得撤銷其意思
    表示；前條之撤銷，應於發見詐欺或脅迫終止後，1 年內為
    之。但自意思表示後，經過10年，不得撤銷，民法第92條第
    1 項前段、第93條分別定有明文。本件被告抗辯係遭原告脅
    迫始簽立系爭同意書，並主張撤銷該意思表示，惟不論被告
    是否係遭原告脅迫始簽立系爭同意書，被告係於96年2 月20
    日簽立系爭同意書，此有系爭同意書在卷可稽（見本院卷第
    5 頁），被告於99年11月22日本院調解期日始表示撤銷簽立
    系爭同意書之意思表示（見本院卷第31頁），自脅迫終止後
    已逾1 年，揆諸前揭法文，被告未在脅迫終止後1 年內為撤
    銷，已逾1 年之除斥期間，自不得再行使撤銷權，故被告抗
    辯系爭同意書已經被告撤銷其意思表示而無效云云，即屬無
    據。
  (二)系爭同意書是否為贈與契約？若是，被告得否依民法第416
    條第1項第1款、第2款規定撤銷贈與？
  1.按稱贈與者，謂當事人約定，一方以自己之財產無償給與他
    方，他方允受之契約，民法第406 條定有明文。原告雖主張
    系爭同意書係屬繼承分配之性質云云。然查，兩造簽立系爭
    同意書時，其內所載桃園縣平鎮市○○里○○○路96號、98
    號2 筆建物均登記為被告所有，又系爭同意書第2 條、第4
    條分別約定：「當父（即王勝賢）母（即被告）往生之後，
    98號店面和新榮路7 巷19號4 層樓，由長子王前登繼承，振
    興西路96號由長女王佳珍繼承」、「上述繼承房地產若在父
    或母健在時有賣出時，則由大家平分售出的金錢」等語，則
    依系爭同意書第2 條約定，桃園縣平鎮市○○里○○○路96
    號、98號2 筆建物須俟王勝賢及被告過世後始分別由原告王
    前登、王姿勻各別繼承特定之建物，與被告並無關係，則縱
    系爭同意書有繼承分配之性質，亦僅存在於原告王前登與王
    姿勻間，而與被告無涉。又桃園縣平鎮市○○里○○○路96
    號、98號2 筆建物既為被告所有，被告將上開建物出售自應
    取得全部之價金，然系爭同意書第4 條卻約定上開2 筆建物
    於王勝賢或被告健在時若有出售，則應由原告與被告平分出
    售之價金，顯係在系爭同意書第4 條之條件成就時，原告即
    無償取得平分出售價金之權利，是系爭同意書第4 條之約定
    應屬附停止條件之贈與契約，且因條件已成就而生效。
  2.再按「受贈人對於贈與人，有左列情事之一者，贈與人得撤
    銷其贈與：(1)對於贈與人、其配偶、直系血親、三親等內旁
    系血親或二親等內姻親，有故意侵害之行為，依刑法有處罰
    之明文者。(2)對於贈與人有扶養義務而不履行者。前項撤銷
    權，自贈與人知有撤銷原因之時起，1 年內不行使而消滅。
    」民法第416 條第1 項、第2 項前段亦定有明文。又民法第
    416 條第1 項第1 款規定得撤銷其贈與者以受贈人對於贈與
    人或其最近親屬，有故意侵害之行為，依刑法有處罰之明文
    者為限。並不包括受贈人單純對於贈與人之財產，有故意之
    侵害行為在內。是受贈人對於贈與人之財產有侵害之行為，
    如其侵害行為尚不涉及對於贈與人人格權之侵害，要難認贈
    與人得撤銷其贈與（最高法院91年度台上字第1928號判決要
    旨參照）。本件被告雖抗辯：原告王姿勻常對被告為重大侮
    辱或傷害被告之行為；原告約在98年5 、6 月間請鎖匠偷伊
    東西，影印遺產繼承相關文件再告伊偽造文書云云。然查，
    被告就原告王姿勻究於何時、何地為如何重大侮辱或傷害行
    為均未具體陳述，亦未提供證據供本院審酌，是被告此部分
    抗辯，尚難採信。又被告就其指述原告竊盜行為，亦未提出
    任何證據，且竊盜行為不涉及對被告人格權之侵害，參諸前
    揭說明，尚與民法第416 條第1 項第1 款所稱故意侵害之行
    為有間，是被告抗辯依民法第416 條第1 項第1 款規定撤銷
    贈與云云，洵無可採。
  3.復按「受扶養權利者，以不能維持生活而無謀生能力者為限
    。前項無謀生能力之限制，於直系血親尊親屬，不適用之。
    」民法第1117條亦有明文規定，是直系血親尊親屬，如能以
    自己財產維持生活者，自無受扶養之權利。易言之，直系血
    親尊親屬受扶養之權利，仍應受不能維持生活之限制（最高
    法院86年度台上字第3173號、96年度台上字第2823號判決參
    照）。本件被告雖抗辯原告2 人對被告未盡扶養義務，從未
    給付被告分文，並依民法第416 條第1 項第2 款撤銷贈與云
    云。然查，被告雖為原告之母親，惟被告必須不能以自己財
    產維持生活，始有受扶養之權利，原告亦始有扶養被告之義
    務。被告就其有何不能以自己財產維持生活乙事，並未提出
    任何證據供本院審酌，反而於100 年4 月8 日答辯狀中自陳
    名下有18筆土地（見本院卷第65頁），顯然被告並無不能維
    持生活之情事，自無受扶養之權利，是被告抗辯依民法第41
    6 條第1 項第2 款規定撤銷贈與云云，亦無可採。
  (三)被告對原告王前登得抵銷金額若干？
    被告抗辯：對原告王前登享有383,000 元債權，以此範圍內
    抵銷對原告王前登之債務云云。就此，原告王前登承認被告
    於95年9 月間為其代償欠款80,000元，並於97年8 月14日、
    同年11月6 日分別向被告借款95,000元及150,000 元，共計
    325,000 元，並扣除上開金額後，僅就餘額即5,693,118 元
    （6,018,118-80,000-95,000 -150,000=5,693,118）向被告
    請求給付，並否認被告對原告王前登其餘債權之存在。被告
    就其抗辯為原告王前登繳納國泰人壽保險之保險費（96年度
    ）36,000元、（97年度）9,000 元部分，均未提出任何證據
    佐證，尚無可採。另被告抗辯為原告王前登繳納忠原汽車駕
    駛訓練班學費12,000元部分，雖提出收據乙紙（見本院卷第
    74頁），惟尚不足以證明係被告為原告王前登所支付，是此
    部分亦不足採信。
六、末按給付無確定期限者，債務人於債權人得請求給付時，經
    其催告而未為給付，自受催告時起，負遲延責任。其經債權
    人起訴而送達訴狀，或依督促程序送達支付命令，或為其他
    相類之行為者，與催告有同一之效力；遲延之債務，以支付
    金錢為標的者，債權人得請求依法定利率計算之遲延利息；
    應付利息之債務，其利率未經約定，亦無法律可據者，週年
    利率為百分之5 ，民法第229 條第2 項、第233 條第1 項前
    段、第203 條分別定有明文。本件原告2 人起訴時係分別請
    求被告給付2,424,486 元，起訴狀繕本送達日為99年10月11
    日，有送達證書在卷可查（見本院卷第18頁），是被告就各
    別給付原告2 人2,424,486 元部分，應自99年10月12日起負
    遲延責任。又原告於100 年4 月18日擴張聲明請求被告分別
    給付原告各6,018,118 元，該訴狀於100 年4 月19日送達被
    告，有郵局投遞記要附卷可佐（見本院卷第111 頁），是被
    告就各別給付原告2 人3,593,632 元部分（6,018,118-2,42
    4,486=3,593,632 ），應自100 年4 月20日起負遲延責任（
    原告王前登於100 年5 月5 日減縮本金為5,693,118 元，故
    被告此部分本金減縮為3,268,632 元）。原告就被告應給付
    之本金，均請求自起訴狀繕本送達被告翌日即99年10月12日
    起至清償日止計算法定遲延利息，未逾前揭說明部分，即屬
    有據，逾此範圍之利息請求，則無理由。
七、綜上所述，原告依系爭同意書第4 條約定，請求被告給付原
    告王前登5,693,118 元，及其中2,424,486 元自99年10月12
    日起，餘3,268,632 元自100 年4 月20日起，均至清償日止
    ，按週年利率百分之5 計算之利息；給付原告王姿勻6,018,
    118 元，及其中2,424,486 元自99年10月12日起，餘3,593,
    632 元自100 年4 月20日起，均至清償日止，按週年利率百
    分之5 計算之利息，為有理由，應予准許。逾此部分之利息
    請求，為無理由，應予駁回。
八、本件原告勝訴部分，兩造分別陳明願供擔保請准宣告假執行
    或免為假執行，核無不合，爰分別酌定相當之擔保金額，予
    以准許。至原告敗訴部分，其假執行之聲請失所附麗，應予
    駁回。
九、據上論結，本件原告之訴為一部有理由，一部無理由，依民
    事訴訟法第79條、第390 條第2 項、第392 條第2 項，判決
    如主文。
中    華    民    國  100     年    6     月    17    日
                  民事第一庭  審判長法  官  郭琇玲
                                    法  官  范明達
                                    法  官  郭俊德
正本係照原本作成。
如對本判決上訴，須於判決送達後 20 日內向本院提出上訴狀。
如委任律師提起上訴者，應一併繳納上訴審裁判費。
中    華    民    國   100    年    6     月    17    日
                                    書記官  黃澧